【裁判字號】    91,再,78
【裁判日期】    920527
【裁判案由】    返還消費借貸款
【裁判全文】
台灣高等法院民事判決  九十一年度再字第七八號
    再審原告    甲  ○
                丁  ○
                乙○○
                丙○○
    共      同
    訴訟代理人  鍾添錦律師
    複代理人    李建民律師
    再審被告    台灣中小企業銀行股份有限公司新竹分公司
    法定代理人  林增壽
    訴訟代理人  張堂歆律師
右當事人間請求返還消費借貸款事件，再審原告對於中華民國八十三年七月十二日台
灣新竹地方法院八十三年訴字第二七號、八十四年三月六日本院八十三年上字第一七
三六號、八十四年八月二十五日最高法院八十四年台上字第二一七四號確定判決提起
再審，本院判決如左：
    主      文
再審之訴駁回。
再審訴訟費用由再審原告連帶負擔。
    事      實
甲、再審原告方面：
一、聲明：
（一）台灣新竹地方法院八十三年訴字第二七號、本院八十三年上字第一七三六號、
      最高法院八十四年台上字第二一七四號民事判決暨訴訟費用之裁判均廢棄。
（二）右開廢棄部分，再審被告於第一審之訴駁回。
二、陳述：
（一）再審被告前以借款日為八十二年五月二十六日，金額新台幣（下同）二百萬元
      ，借款人、連帶保證人分別為再審原告丙○○、乙○○、甲○、丁○等人之借
      據乙紙（下稱系爭借據），向台灣新竹地方法院（下稱新竹地院）聲請核發支
      付命令，經再審原告異議後，業經新竹地院八十三年度訴字第二七號民事判決
      、本院八十三年上字第一七三六號民事判決、最高法院八十四年度台上字第二
      一七四號民事判決判令再審原告應連帶賠付再審被告貳佰萬元及利息確定。
（二）嗣再審原告以系爭借據乃蔣文盜用印章所偽造，提起刑事告訴，案經新竹地院
      八十九年度訴字第二二七號刑事判決、本院九十年度上訴字第二五一六號刑事
      判決、最高法院九十年度台上字第七八○三號刑事判決，認定系爭借據乃蔣文
      所偽造文書，判處有期徒刑一年二月之有罪判決確定。前開民事確定判決，再
      審被告係以系爭借據作為證據，事審審法院及最高法院亦以系爭借據作為判決
      基礎之證物，茲系爭借據經刑事判決確定係偽造，再審原告自得以民事訴訟法
      第四百九十六條第一項第九款、第二項提起再審之訴。又蔣文偽造系爭借據之
      事實，既經刑事判決認定，自不容再審被告任意推翻。
（三）再審原告並未收受最高法院九十年台上字第七八○三刑事判決，係於九十一年
      七月二十六日收受新竹地院新院昭刑溫八九訴二二七字第二一九七二號函覆，
      始知悉該案經最高法院於九十年十二月二十日以九十年度台上字第七八○三號
      刑事判決駁回檢察官之上訴確定，再審原告爰於知悉刑事確定判決之三十日不
      變期間內提起再審，未逾法定再審期間。
（四）再審原告於民事事件審理中，雖曾對借款遭蔣陳梅珠挪用或者對蔣文領款一事
      表示無意見，但此均不足以遽認定斯時再審原告知悉「蔣文偽造借據」之事實
      。再審被告既無積極證據證明再審原告於民事事件中知悉「蔣文偽造借據」之
      事實或有此主張，自不得逕謂有民事訴訟法第四百九十六條第一項但書「當事
      人已依上訴主張其事實，或知其事由而不為主張者」之情事。
（五）本院另案九十一年再字第七三民事判決固以刑事確定判決認定蔣文偽造借據與
      事實不符為由，判決再審原告敗訴，為該判決並不得拘束本件之判決。
三、證據：借據乙紙、台灣新竹地方法院八十三年訴字第二七號、本院八十三年上字
    第一七三六號、最高法院八十四年台上字第二一七四號民事判決、台灣新竹地方
    法院八十九年度訴字第二二七號刑事判決、本院九十年度上訴字第二五一六號刑
    事判決、最高法院九十年度台上字第七八○三號刑事判決、新竹地方法院新院昭
    刑溫八九訴二二七字第二一九七二號函為證。
乙、再審被告方面：
一、聲明：再審原告之訴駁回。
二、陳述：
（一）民事訴訟法第五百條第三項前段規定：「再審之訴，自判決確定時起，其再審
      之理由發生於判決確定後者，自發生時起如已逾五年者，不得提起」，係對提
      起再審之訴之期間，除同條第一項及第二項外，所設之另一限制。本件再審之
      訴已逾五年，自不得再提起。
（二）又為判決基礎之證物係偽造或變造者，得以再審之訴對於確定終局判決聲明不
      服，但當事人已依上訴主張其事實，或知其事由而不為主張者，不在此限，民
      事訴訟法第四百九十六條第一項但書、第九款定有明文。倘若再審原告並未授
      權第三人向再審被告借款，於再審被告向再審原告提起本件清償借款時，再審
      原告即知借據等證物上之署押，係屬偽造而來，即屬知其事由而不為主張，揆
      諸上開規定，再審原告即不得提起本件再審之訴。且再審原告於原訴訟程序中
      ，對八十年三月十三日、及八十一年三月十九日借款之事實，均未曾提出任何
      否認；而就系爭借款係訴外人即被告親屬蔣陳梅珠洽辦，由蔣文領款乙節，再
      審原告亦無任何爭執，況再審原告於刑事案件中並未對蔣陳梅珠提出刑事告訴
      ，足見本件貸款係由蔣陳梅珠所洽辦及簽名蓋章無訛，與蔣文無關。
（三）再審原告丙○○、乙○○二人於八十年二月二十八日向再審被告提出借款申請
      書及調查表，向再審被告長期擔保放款借款二百三十四萬元，其後未能償還，
      經新竹地院八十三年度促字第一五一三號支付命令確定；又丙○○為借款人、
      乙○○為連帶保證人，於七十八年十月三十日簽立長期擔保放款借據及切結書
      ，向再審被告借款一百九十萬元，業經清償完畢，為再審原告所不爭之事實。
      而本件丙○○為借款人，乙○○、蔣文、丁○、甲○為連帶保證人，於八十二
      年五月二十六日之短期借款二百萬元，其借據及授信申請書，與再審原告於八
      十年二月二十八日提出之授信申請書、八十年三月十三日之短期放款借據二百
      萬元及切結書，八十一年三月九日提出之授信申請書、八十一年三月十九日之
      短期放款借據二百萬元，其上借款人及連帶保證人部分，經肉眼比對觀之，均
      係同一人所為，更與上開長期擔保放款之借據及切結書相同，亦為同一人所為
      。則再審原告一方面承認長期擔保放款之事，而另一方面又否認短期擔保借款
      之事，有違常情。再就蔣文於刑事庭之簽名與蔣文留存於再審被告之「客戶一
      次提領現鈔壹百萬元以上備查簿」之簽名，與本件借款之簽名對照觀之，益見
      本件借款確非蔣文所為。
三、證據：提出授信申請書三件、借據四件、切結書四件、借款申請書及調查表二件
    、客戶一次提領現鈔一百萬元以上備查簿為證，並聲請鑑定借款申請書及調查表
    、借據、備查簿。
丙、本院依職權調閱新竹地方法院八十三年訴字第二七號返還消費借貸款事件卷宗全
    卷、及新竹地方法院檢察署八十九年偵緝字第八號蔣文偽造文書案件全卷。
    理      由
甲、程序方面：
一、按再審之訴，專屬為判決之原法院管轄，惟如對於第三審法院之判決，本於第四
    百九十六條第一項第九款至第十三款事由，聲明不服者，專屬原第二審法院管轄
    ，民事訴訟法第四百九十九條第一項第二款定有明文。本件再審之訴之原確定判
    決雖係經最高法院以八十四年度台上字第二一七四號判決駁回再審原告之上訴而
    確定，惟再審原告既以原確定判決所憑基礎之證物係屬偽造而有第四百九十六條
    第一項第九款之情形為本件再審之事由，依上開法條所定，其向本院提起本件再
    審之訴，即無不合，先予敘明。
二、次按依民事訴訟法第四百九十六條第一項第九款規定「為判決基礎之證物，係偽
    造或變造」之情形，提起再審之訴者，以宣告有罪之判決已確定，或其刑事訴訟
    不能開始或續行非因證據不足為其要件，同法條第二項定有明文。是同條第一項
    但書所謂「當事人已依上訴主張其事由或知其事由而不為主張」，就上述同項第
    九款所列情形而言，應包括同條第二項之要件在內。（最高法院七十八年台上字
    第四一三號判例意旨參照）。故當事人雖於前訴訟程序中已主張為判決基礎之證
    物係偽造，仍可據其後始悉之宣告有罪刑事確定判決，依民事訴訟法第四百九十
    六條第一項第九款之規定，提起再審之訴，而不受同條第一項但書之限制。是再
    審被告辯稱：第三人向再審被告借款，於再審被告向再審原告於原訴訟程序中，
    即知借據上之署押係屬偽造由而不為主張，依民事訴訟法第四百九十六條第一項
    但書之規定，不得提起本件再審之訴云云，尚不足採。
三、又提起再審之訴，應於三十日之不變期間內為之。該項期間自判決確定時起算，
    但再審之理由知悉在後者，自知悉時起算，民事訴訟法第五百條第一、二項亦有
    明文。本件再審原告所主張為原確定判決基礎之借據為訴外人蔣文所偽造之情事
    ，經新竹地方法院於九十一年七月二十六日以新院昭刑溫八九訴二二七字第二一
    九七二號函覆再審原告：「被告蔣文偽造文書案件業經最高法院於九十年十二月
    二十日以九十年度台上字第七八○三號刑事判決駁回台灣高等法院檢察署檢察官
    上訴確定」等情，有新竹地方法院上開函文影本附卷可稽（見本院卷頁四一），
    則再審原告主張其於收受該函後始知悉刑事判決確定，應堪採信，是再審原告於
    九十一年七月三十日提起本件再審之訴，未逾三十日不變期間，且再審之理由係
    發生於判決確定之後，迄提起本件再審之訴亦未逾五年，再審被告所辯本件再審
    之訴之提起已逾法定不變期間，亦無可採。
乙、實體方面：
一、再審原告起訴主張：再審被告前以八十二年五月二十六日為借款日，金額二百萬
    元，借款人為再審原告丙○○，連帶保證人為再審原告乙○○、丁○、甲○及訴
    外人蔣文之借據乙紙（下稱系爭借據），向台灣新竹地方法院聲請核發支付命令
    方法院八十三年度訴字第二七號、本院八十三年度上字第一七三六號及最高法院
    八十四年度台上字第二一七四號民事判決，判命再審原告應連帶給付再審被告二
    百萬元本息確定。茲再審原告於該民事判決確定後，以系爭借據乃訴外人蔣文盜
    用印章所偽造為由，於八十八年七月二十六日提起偽造文書告訴，案經刑事判決
    蔣文偽造文書有罪而三審定讞在卷。本件原訴訟程序之事實審法院及最高法院民
    事確定判決，既以蔣文所偽造之系爭借據作為判決基礎證據，系爭借據復經刑事
    判決確定係偽造，為此依民事訴訟法第四百九十六條第一項第九款規定提起本件
    再審之訴，求為將台灣新竹地方法院八十三年度訴字第二七號、本院八十三年度
    上字第一七三六號、最高法院八十四年度台上字第二一七四號民事確定判決暨訴
    訟費用之裁判均廢棄，並駁回再審被告於第一審之訴。
二、再審被告則抗辯如左：
      ，再審原告乙○○、丁○、甲○及訴外人蔣文為連帶保證人，向再審被告借款
      二百萬元
      無任何爭執，況再審原告於刑事案件中亦未對蔣陳梅珠提出刑事告訴，足見系
      爭借款係由蔣陳梅珠所洽辦及簽名蓋章無訛，與蔣文無關。再互核蔣文於刑事
      庭之簽名，與其留存於再審被告之「客戶一次提領現鈔壹佰萬元以上備查簿」
      之簽名，及系爭借據上之簽名，可見系爭借款確非蔣文所為，而係蔣陳梅珠所
      辦理，是刑事確定判決認定系爭借據係蔣文所偽造，與事實不符。
      有已經完成債務之清償者。而參酌前揭多次長、短期擔保借款之借款資料，系
      爭借據上之印章，與留存於再審被告銀行之印鑑章相同，為再審原告所不爭，
      而其上簽名部分，經肉眼比對亦係出於同一人所為，是再審原告一面承認長期
      擔保借款，卻又否認系爭短期擔保借款，顯與事理有違。
      再審原告敗訴，非全然以系爭借據為判斷，是刑事確定判決，尚不足以推翻本
      件確定判決。
三、按再審之訴係對於已確定之判決不服，故應限制其再審理由，避免輕易動搖已確
    定之判決，是如其事由雖與民事訴訟法第四百九十六條所定情形相符，惟該事由
    並不影響其確定判決之結果者，屬相對之再審事由，仍不得提起再審之訴，同法
    條第一項第九款之情形即屬之，是若為判決之基礎，縱使排除偽造或變造之證物
    ，尚有其他證據可憑為相同之判決者，仍無許其以該款提起再審之訴之餘地。經
    查：
      六號及最高法院八十四年度台上字第二一七四號判決，係以本件再審被告於原
      審主張之事實，「業據提出授信約定書、借據、印鑑卡、帳卡、授信申請書、
      開戶卡、提款單、客戶一次提領現鈔壹佰萬元以上備查簿為證」，為判決之理
      由依據。由此足見，原確定判決尚非僅憑系爭借據以為認定事實之唯一證據方
      法。
      見本院八十三年度上字第一七三六號卷頁一○四反面），惟始終否認系爭借據
      上之簽名及印文為其等所簽名用印，兩造並於歷審判決中就再審被告關於再審
      原告本人未親自前往銀行辦理借款及對保手續，得否只憑相同之印鑑章即核撥
      貸款，與非本人（即再審原告）之第三人持原印鑑章辦理貸款手續是否構成表
      見代理等情節為辯論（詳見歷審案卷及判決事實欄之陳述），並經原確定判決
      審酌後認定：
    １、本件借款係上訴人
        ，為上訴人所不爭執。而本件借據上所蓋用之上訴人等之印文又與上訴人留
        存被上訴人
    ２、另上訴人丙○○為貸放之便，於七十八年十月二十八日曾親自開立帳號三二
        ０六二─一０四００六存款帳戶，經被上訴人職員余文聰親自對保在案，此
        經證人余文卿於原審時到庭證述屬實，而該帳戶使用之印鑑復與本件借款及
        授信約定書上之印文相同，並有開戶卡、印鑑卡存卷可憑。
    ３、又上訴人自七十八年十月起即與被上訴人有借貸、保證往來，計七十八年十
        月三十日借貸、保證一百九十萬元、八十年三月十三日、八十一年三月十九
        日各借貸、保證二百萬元，其歷次於授信申請書暨借據上使用之印章皆與本
        件借款、保證相同，復有借據、授信申請書在卷可查。
    ４、況上訴人甲○於七十八年十月二十七日辦理授信對保時，除由其本人捺印外
        ，並由蔣陳梅珠代為簽名、蓋章，有該授信約定書一紙附卷可稽，足見其等
        信賴程度非凡。而本件借款貸放時係由被上訴人將款項轉入上訴人丙○○上
        開三二０六二─一０四００六存款帳戶，經訴外人即同為連帶保證人之蔣文
        憑上訴人丙○○之印鑑、存摺於填寫提款單、客戶一次提領現鈔壹佰萬元以
        上備查簿後領取，亦有提款單、備查簿可憑。
    ５、又上訴人於本件借款、保證使用之印章與其在戶政事務所設立之印鑑章相同
        ，其於戶政事務所啟用印鑑日，上訴人甲○、丁○均為五十九年四月二十日
        ，上訴人丙○○為六十八年十二月二十六日，而上訴人乙○○則於六十八年
        十一月三十日啟用上開印鑑，其後並經多次申領，此均有新竹市第一戶政事
        務所函覆本院之上訴人申領印鑑情形暨印鑑卡存卷可稽，上訴人辯稱其係七
        十八年辦理徵信對保時始刻印本件使用之印章，顯不可採。
    ６、衡諸印鑑、存摺為吾人生活重要之文件，與一般為辦理臨時事務刻印交付之
        便章非可相比，不可能輕易託付他人保管使用，況蔣陳梅珠為上訴人甲○之
        且擔任甲○授信對保時之代簽章人，凡此，均足使被上訴人相信上訴人等有
        授與代理權之表見事實，上訴人即應負授權人之責任。從而本件消費借貸及
        連帶保證契約即因上訴人等所負表見代理授權人責任而有效存在。上訴人等
        辯稱：其等未在本件借據上簽名或蓋章，不應負責，亦不應負表見代理授權
        人之責任等語，於法並不可採。
    由此足見，因再審被告主張系爭貸款手續係由蔣陳梅珠辦理而由其子蔣文領取等
    情，再審原告已就該借據係遭蔣文偽造一事為抗辯，且兩造於原確定判決訴訟程
    序中各自提出攻防及證據方法互為辯論，經原確定判決實質審理後認定再審原告
    應負就系爭借款表見代理授權人之責任，既非以系爭借據上再審原告之簽名為據
    ，雖其後經刑事確定判決認定系爭借據上再審原告之簽名出於蔣文之偽造，並不
    足以影響兩造間關於借貸往來之其他約定，自難據此即認系爭借款關係不存在。
(四)況再審原告丙○○、甲○於七十八年十月二十七日、乙○○、丁○於七十八年十
    月二十八日分別與再審被告簽訂授信約定書並於印鑑卡上留存印鑑，有各該授信
    約定書、印鑑卡附卷可稽
    約定書及印鑑卡之真正既未爭執。而上開授信約定書係再審被告與再審原告間日
    後貸款往來之基本規範，為補充以後各個授信契約之一般性條款，再審原告並依
    上開約定書所留存之印鑑卡上載明：「本戶向貴行往來憑右列印鑑有效，請查照
    存驗」等字樣為辦理。嗣再審原告依上開約定，陸續於七十八年、八十年、八十
    一年間借貸或保證前述各筆借款，並已先後清償完畢。本件借款係接續於八十一
    年之借款清償後所借貸，系爭借據上之印文與授信約定書、印鑑卡及當時留存於
    新竹市第一戶政事務所之印鑑卡印文經比對結果均相符合，是系爭借據，依兩造
    前開約定，自屬有效。又再審原告亦自認系爭借得款項確有存入再審原告丙○○
    帳戶內
    、蔣陳梅珠與再審原告復有至親關係，其等持用再審原告前述約定之印鑑章辦理
    系爭借貸及領款手續，自足使再審被告相信再審原告有授與代理權之表見事實，
    上訴人自應就系爭借款負表見代理授權人之責任。從而，原確定判決命再審原告
    應連帶給付再審被告系爭借款本息及違約金，自無違誤。是再審原告僅以系爭借
    據上簽名係蔣文偽造之刑事確定判決，依民事訴訟法第四百九十六條第一項第九
    款提起再審之訴，尚難認為有理。
四、綜上所述，再審原告以確定刑事判決所認系爭借據上其等之簽名係蔣文偽造，依
    民事訴訟法第四百九十六條第一項第九款、第二項規定，提起本件再審之訴，求
    為將台灣新竹地方法院八十三年訴字第二七號、本院八十三年上字第一七三六號
    、最高法院八十四年台上字第二一七四號民事確定判決暨命負擔訴訟費用之裁判
    均廢棄，並駁回再審被告於第一審之訴，為無理由，應予駁回。
丙、據上論結，本件再審之訴為無理由，依民事訴訟法第五百零四條、第八十五條第
    二項，判決如主文。
中      華      民      國    九十二    年      五      月    二十七    日
                              民事第十一庭
                                  審判長法  官  吳  景  源
                                        法  官  滕  允  潔
                                        法  官  鄭  純  惠
右正本係照原本作成。
如不服本判決，應於收受送達後二十日內向本院提出上訴書狀，其未表明上訴理由者
，應於提出上訴後二十日內向本院補提理由書狀（均須按他造當事人之人數附繕本）
上訴時應提出委任律師或具有律師資格之人之委任狀；委任有律師資格者，另應附具
律師資格證書及釋明委任人與受任人有民事訴訟法第四百六十六條之一第一項但書或
第二項（詳附註）所定關係之釋明文書影本。
中      華      民      國    九十二    年      五      月    二十七    日
                                        書記官  張  淑  華
附註：
民事訴訟法第四百六十六條之一（第一項、第二項）：
對於第二審判決上訴，上訴人應委任律師為訴訟代理人。但上訴人或其他法定代理人
具有律師資格者，不在此限。
上訴人之配偶、三親等內之血親、二親等內之姻親，或上訴人為法人、中央或地方機
關時，其所屬專任人員具有律師資格並經法院認為適當者，亦得為第三審訴訟代理人
。


司法院資訊處製作；財團法人民間司法改革基金會備份。
